【裁判字號】    97,易,642
【裁判日期】    970630
【裁判案由】    詐欺
【裁判全文】
臺灣彰化地方法院刑事判決               97年度易字第642號
公  訴  人  臺灣彰化地方法院檢察署檢察官
被      告  甲○○
上列被告因詐欺案件，經檢察官提起公訴（97年度偵字第2519號
），本院判決如下：
    主    文
甲○○幫助意圖為自己不法之所有，以詐術使人將本人之物交付
，處有期徒刑月，如易科罰金，以新臺幣壹仟元折算壹日。
    事    實
一、甲○○為智識健全之成年人，其雖預見提供己有金融機構帳
    戶之存摺、提款卡（含密碼）予他人使用，該等帳戶有遭他
    人利用作為詐欺取財工具之可能，仍不違其本意，基於幫助
    他人犯普通詐欺取財罪之不確定犯意，於民國（下同）97年
    2 月27日至97年3 月3 日間之某時，在不詳地點，將其於97
    年2 月27日向臺中商業銀行秀水分行（下稱臺中銀行）申辦
    之帳號：000000000000號帳戶之存摺、提款卡（含密碼）等
    物，交付給真實姓名、年籍均不詳之已成年人使用，以此方
    式幫助上開姓名不詳之成年人實施普通詐欺取財犯行。而前
    揭姓名不詳之成年人取得甲○○提供之上開帳戶存摺、提款
    卡（含密碼）後，乃基於普通詐欺取財之為自己不法所有意
    圖，於97年3 月3 日中午12時30分許，以電話向乙○○佯稱
    ：伊係臺灣臺北地方法院檢察署陳宏達檢察官，因乙○○之
    帳戶涉及非法洗錢，故需依指示將存款交由臺灣臺北地方法
    院檢察署保管云云，致乙○○陷於錯誤，於97年3 月3 日下
    午3 時30分許，在位於宜蘭市○○路○ 段77號之第一商業銀
    行宜蘭分行，匯款新臺幣（下同）135,000 元入甲○○之上
    開臺中銀行帳戶。嗣因乙○○發覺受騙，並報警處理，始為
    警循線查悉上情。
二、案經彰化縣警察局鹿港分局報請臺灣彰化地方法院檢察署檢
    察官偵查起訴。
    理    由
一、按被告以外之人於審判外之言詞或書面陳述，除法律有規定
    者外，不得作為證據，刑事訴訟法第159 條第1 項固定有明
    文。惟被告以外之人於審判外之陳述，雖不符第159 條之 1
    至第159 條之4 之規定，而經當事人於審判程序同意作為證
    據，法院審酌該言詞陳述或書面陳述作成時之情況，認為適
    當者，亦得為證據；當事人、代理人或辯護人於法院調查證
    據時，知有第159 條第1 項不得為證據之情形，而未於言詞
    辯論終結前聲明異議者，視為有前項之同意，同法第159 條
    之5 定有明文。查本案於本院準備程序時，被告甲○○就本
    院下列所引被告以外之人於審判外之言詞或書面陳述陳述均
    同意作為證據，且迄至本院審理調查證據時亦未爭執上開證
    據之證據能力，本院審酌該等言詞陳述或書面陳述作成時之
    情況，並無非法取得等不適當之情形，且經本院於審判期日
    依法進行證據之調查、辯論，被告於訴訟上之程序權，已受
    保障，依刑事訴訟法第159 條之5 之規定，自有證據能力。
二、訊據被告甲○○固坦承於97年2 月27日向臺中銀行申辦前揭
    帳戶存摺、提款卡（含密碼）使用，然矢口否認有何幫助普
    通詐欺取財之犯行，辯稱：其為了新工作薪資匯入之需要，
    始辦理前開臺中銀行帳戶，辦完前揭臺中銀行帳戶後，即將
    帳戶之存摺、提款卡（含密碼）放於其車號732-BVZ 號機車
    置物箱內，事後因機車置物箱內尚有放置外套，且置物箱鎖
    並未有遭破壞之痕跡，故其直至97年3 月3 日警方通知，始
    知機車置物箱內上揭臺中銀行帳戶資料遭竊之情云云。惟查
    ：
（一）上揭被害人乙○○遭詐騙匯款之事實，業據證人即被害人
      乙○○於警詢時證述明確（見臺灣彰化地方法院檢察署97
      年度偵字第2519號卷第7-9 頁），並有被告申辦之前開臺
      中銀行帳戶之開戶基本資料、客戶歷史交易清單、被害人
      乙○○匯款之第一商業銀行匯款申請書回條等件在卷可稽
      （見臺灣彰化地方法院檢察署97年度偵字第2519號卷第15
      、18、19頁），堪信為真。
（二）按一般人對於帳戶之存摺、印章、提款卡、密碼，無不謹
      慎保管，以防止他人洞悉而危及帳戶內之存款，政府、金
      融機構等亦對此廣為宣導，一般民眾對此均有所認知，帳
      戶所有人若非刻意將相關密碼透露給他人，他人應不至於
      輕易取得。查被告於97年2 月27日於臺中銀行開立上開帳
      戶時，即於存款業務往來申請約定書上載明提款密碼為「
      3266」，有上揭存款業務往來約定書1 紙在卷可憑（見臺
      灣彰化地方法院檢察署97年度偵字第2519號卷第15頁），
      且被告於偵查、本院準備程序、審理中均能毫不遲疑地答
      出該帳戶之密碼為「3266」，且陳稱「3266」係與其郵局
      帳戶之密碼相同等語在卷（見臺灣彰化地方法院檢察署97
      年度偵字第2519號卷第32頁，本院97年度易字第642 號卷
      第15、24頁），顯見被告應無遺忘該組密碼之可能，亦無
      特別將密碼標明於紙上，而與存摺、提款卡一同存放之需
      要，被告前開所為之辯解，無疑將使任何取得提款卡之人
      ，均可同時獲知密碼、任意提領帳戶內存款、使用該帳戶
      ，明顯提高存款遭人提領一空之風險，衡與常情不符，並
      無足採。
（三）被告於偵訊、本院準備程序、審理時自承：其另有郵局及
      華僑銀行等帳戶，且其於97年2 月間任職新工作時，公司
      並未規定薪資必須存入臺中銀行之帳戶，且事後上開工作
      之薪資，係以現金方式領取等語（見臺灣彰化地方法院檢
      察署97年度偵字第2519號卷第32、33頁，本院97年度易字
      第642 號卷第15、24、25頁），足徵被告若僅單純為領取
      薪資或予以儲蓄，大可直接以現金領取，或使用其原有之
      郵局、華僑銀行金融帳戶，豈須刻意申請上開臺中銀行帳
      戶。況若其自認申設該帳戶之舉，有異常之重要性，則自
      當於開戶後，將該帳戶之存摺、提款卡（含密碼）妥善保
      存，概無隨意放置於機車置物箱內，甚而於開戶後1 星期
      ，經警方通知，始查悉存摺等物業已遺失之可能。是被告
      上揭辯稱：其開戶之目的，係為提供新工作之雇主直接將
      薪資匯入，避免與其所有知其他金錢混淆，繼而達到存錢
      之目的云云，亦與常理不符，難以採信。
（四）被告雖於本院準備程序、審理時陳述：其機車內之上開臺
      中銀行帳戶資料遭竊，機車座椅旁邊有被撬開之痕跡等語
      （見本院97年度易字第642 號卷第15、25頁），然依卷附
      之機車照片2 張所示，並無任何機車置物箱椅子邊緣遭撬
      起之痕跡（見臺灣彰化地方法院檢察署97年度偵字第2519
      號卷第22頁），是被告上開所言，尚難採據。又縱如被告
      所述，被告已見及前揭機車座椅旁邊有被撬開之痕跡，則
      被告對於機車置物箱內物品遭竊之可能，應已有所知悉，
      豈會就置物箱內存放之臺中銀行帳戶資料，絲毫不加查證
      失竊與否，而迨警方通知時，始發現遭竊之情形。是被告
      上開所辯，有違邏輯之推論，亦不可信。
（五）且自為詐欺取財行為人之角度審酌，渠等既知利用他人之
      帳戶掩飾犯罪所得，當知社會上一般正常之人如帳戶存摺
      、提款卡、印章遭竊或遺失，為防止拾得或竊得之人盜領
      其存款或做為不法使用而徒增訟累，必於發現後立即報警
      或向金融機構辦理掛失止付，在此情形下，如仍以該帳戶
      作為犯罪工具，則在渠等向他人詐欺，並使被害人將款項
      匯入該帳戶後，極有可能因帳戶所有人掛失止付而無法提
      領，則渠等大費周章從事於犯罪之行為，甘冒犯罪後遭追
      訴、處罰之風險，卻只能平白無故替原帳戶所有人匯入金
      錢，而無法得償犯罪之目的，是以為詐欺取財行為之人詐
      欺時，若非確定該帳戶所有人不會報警或掛失止付，以確
      定渠等能自由使用該帳戶提款、轉帳，當不至於以該帳戶
      從事犯罪，準此，在該帳戶係拾得或竊得之情形，實無發
      生之可能。
（六）酌以被告對於警詢、偵訊、本院準備程序及審理中所詢問
      之問題均能理解陳述，此有警詢、偵訊、本院準備及審判
      筆錄各1 份在卷可查，且被告具有工作經驗，應為具有相
      當智識及社會經驗之人無疑；又任何人均可辦理金融帳戶
      存摺使用，如無正當理由，實無使用他人存摺、提款卡、
      密碼使用之理；再金融存款帳戶，事關存戶個人財產權益
      之保障，其與儲戶存摺、提款卡相結合，專屬性、私密性
      更形提高，除非本人或與本人具密切之關係者，難認有何
      理由可自由使用他人之私人存摺、印鑑及提款卡，一般人
      亦均應有妥善保管上開物件，防止被他人冒用之認知；復
      近來詐欺案件頻傳，不法詐騙份子，每每利用人頭帳戶為
      犯罪工具，屢經報章雜誌及其他新聞媒體披露，若任意提
      供自己帳戶等專屬性甚高之相關物件資料予不明人士使用
      ，將有遭他人作為詐欺犯罪時，非正當資金進出之用之不
      法用途，此情當為具有社會生活經驗之成年人所得認識。
      是本件被告任意交付其帳戶存摺等物予上開真實姓名年籍
      不詳之成年人，並告知提款卡密碼，縱無證據證明被告明
      知取得前開臺中銀行帳戶存摺等物之已成年人之犯罪態樣
      ，然就該姓名年籍不詳之成年人係將被告交付之帳戶資料
      供詐欺取財之用，顯不違反被告本意，被告自有幫助該人
      實施詐欺取財罪之未必故意甚明。
（七）綜上所述，被告提供前開帳戶存摺及提款卡（含密碼）予
      前揭真實姓名、年籍均不詳之成年人，幫助其遂行詐欺取
      財犯行，事證已臻明確，被告上揭所辯，均無非卸責之詞
      ，不足採信，本案罪證明確，被告犯行洵堪認定，應予依
      法論科。
三、按刑法上之故意，分直接故意（確定故意）與間接故意（不
    確定故意），「行為人對於構成犯罪之事實，明知並有意使
    其發生者」為直接故意，「行為人對於構成犯罪之事實，預
    見其發生而其發生並不違背其本意者」為間接故意。查本件
    被告交付其帳戶存摺等物予某真實姓名年籍不詳之成年人，
    其有容認己有之帳戶存摺等物供該姓名年籍不詳之成年人作
    為詐欺取財犯罪時使用，而有幫助普通詐欺取財之不確定故
    意，甚為灼然，已如前述。次按刑法關於正犯、從犯之區別
    ，本院所採見解，係以其主觀之犯意及客觀之犯行為標準，
    凡以自己犯罪之意思而參與犯罪，無論其所參與者是否犯罪
    構成要件之行為，皆為正犯，其以幫助他人犯罪之意思而參
    與犯罪，其所參與者，苟係犯罪構成要件之行為，亦為正犯
    ，必以幫助他人犯罪之意思而參與犯罪，其所參與者又為犯
    罪構成要件以外之行為，始為從犯（最高法院25年上字第22
    53號判例要旨參照）。本件被告僅提供其帳戶存摺等相關物
    品，為前開姓名年籍不詳之成年人實施詐欺取財犯行提供助
    力，尚查無被告有以自己實施詐欺取財犯罪之意思，而與上
    開姓名年籍不詳之成年人有詐欺取財犯罪之犯意聯絡，或被
    告有直接參與詐欺取財犯罪構成要件行為之分擔情事，是被
    告僅屬幫助犯，而非共同正犯。
四、核被告所為，係犯刑法第30條第1 項前段、刑法第339 條第
    1 項之幫助詐欺取財罪。被告幫助他人犯前開罪名，爰依刑
    法第30條第2 項之規定，按正犯之刑減輕之。爰審酌被告並
    無前案紀錄，素行尚佳，有臺灣高等法院被告前案紀錄表 1
    份在卷可考，及其犯罪動機、目的、手段、提供帳戶予他人
    使用，造成犯罪偵查困難，幕後犯罪人得以逍遙法外，致使
    此類犯罪手法層出不窮，嚴重危害交易秩序與社會治安，對
    被害人乙○○所生之損害，及被告犯罪後之態度等一切情狀
    ，量處如主文所示之刑，並諭知易科罰金之折算標準，以示
    懲警。又被告交付予前揭姓名年籍不詳之成年人之前開存摺
    、提款卡，雖係被告供犯罪所用之物，然既已交付該姓名年
    籍不詳之成年人使用，且並無約定交還之時間，顯見被告已
    有移轉其所有權予該姓名年籍不詳之成年人之意。從而，上
    揭物品既非被告所有，且均非違禁物，爰不另宣告沒收。又
    所謂幫助犯係指就他人之犯罪加以助力，使其易於實施之積
    極的或消極的行為而言。其犯罪態樣與實施犯罪之正犯有異
    ，其所處罰者，乃其提供助力之行為本身，而非正犯實施犯
    罪之行為。因此幫助犯不適用責任共同之原則，對正犯所有
    供犯罪所用或因犯罪所得之物，勿庸併為沒收之宣告（最高
    法院88年度臺上字第6234號判決要旨參照）。是前開存摺、
    提款卡雖係上揭姓名年籍不詳之成年人所有供犯罪所用之物
    ，對於幫助犯之被告，自毋庸宣告沒收，附此敘明。
據上論斷，應依刑事訴訟法第第299 條第1 項前段，刑法第30條
第1 項前段、第2 項、第339 條第1 項、第41條第1 項前段，刑
法施行法第1 條之1 第1 項、第2 項前段，判決如主文。
本案經檢察官莊佳瑋到庭執行職務。
中    華    民    國    97    年    6     月    30    日
                    刑事第三庭  審判長法  官  姚銘鴻
                                      法  官  吳俊螢
                                      法  官  林秉暉
以上正本證明與原本無異。
如不服本判決，應於判決送達後10日內，向本院提出上訴書狀，
上訴書狀應「敘述具體上訴理由」，並按他造當事人之人數附繕
本。「切勿逕送上級法院」。
告訴人或被害人對於判決如有不服具備理由請求檢察官上訴者，
其上訴期間之計算係以檢察官收受判決正本之日期為準。
中    華    民    國    97    年    6     月    30    日
                                      書記官  梁高賓
附錄本案論罪科刑法條全文：
中華民國刑法第339條
意圖為自己或第三人不法之所有，以詐術使人將本人或第三人之
物交付者，處5 年以下有期徒刑、拘役或科或併科1,000 元以下
罰金。
以前項方法得財產上不法之利益或使第三人得之者，亦同。
前二項之未遂犯罰之。


司法院資訊處製作；財團法人民間司法改革基金會備份。
